【裁判字號】    92,上更(一),88
【裁判日期】    920710
【裁判案由】    傷害致死
【裁判全文】
臺灣高等法院臺中分院刑事判決                  九十二年度上更(一)字第八八號
    上  訴  人  臺灣彰化地方法院檢察署檢察官
    上  訴  人
    即  被  告  乙○○
    被      告  丙○○
    共      同
    指定辯護人  本院公設辯護人  甲○○
    被      告  丁○○
    選任辯護人  李兆祥
右上訴人因被告等傷害致死案件，不服臺灣彰化地方法院八十八年度訴字第八二九號
中華民國八十九年六月七日第一審判決（起訴案號：臺灣彰化地方法院檢察署八十八
年度偵字第九五三二、九六九二、一０八九四號），提起上訴，於判決後，經最高法
院發回更審，本院判決如左：
    主      文
原判決關於乙○○部分撤銷。
乙○○傷害人之身體，因而致人於死，處有期徒刑柒年貳月。
其他上訴駁回。
    事      實
一、乙○○係彰化縣員林鎮○○路四一八號「櫻花ＫＴＶ」之負責人，丙○○、廖江
    洋、丁○○為該店之職員。黃勝雄與乙○○係舊識，八十八年五月一日乙○○猶
    至黃勝雄所設麻將賭場聚賭，通宵未眠，翌日（五月二日），未遑睡覺，即又與
    友人一起飲酒，其間尚曾應黃勝雄之邀至黃某友人「林何文」住處小坐，因與該
    友人不甚投緣而先行離去，同日下午五時十九分，黃勝雄打電話給乙○○，告稱
    欲前往「櫻花ＫＴＶ」飲酒並打算以丙○○積欠之賭債抵酒債，惟因不知「櫻花
    ＫＴＶ」座落何處，乃與乙○○相約先在彰化縣員林鎮「育英國小」前會合後再
    一同前往；乙○○即邀丙○○、廖江洋、丁○○同行，一起搭乘丙○○所駕駛之
    車牌號碼ＬＳ－一五三六號自小客車前往「育英國小」，並隨車帶鋁製棒球棍
    一支、及各約二尺長之鐵管二支，於前往「育英國小」途中，乙○○並交待丁○○等人謂待會兒如打架，渠等要下車云云；黃勝雄則搭乘友人楊正次駕駛之自用
    小客車、與另乘一車之友人吳伯浚、吳源鐘，於當日下午六時許先抵達「育英國
    小」，乙○○等四人亦隨後到達，乙○○、黃勝雄均於酒後而失自制，二人下車
    僅交談數語，即因言詞齟齬而引發互毆，丙○○、丁○○、廖江洋見狀，丙○○
    、丁○○即各持一支鐵棍，廖江洋則持棒球棒，急速下車趨前護衛乙○○，惟夥
    同黃勝雄前來之人僅楊正次一人下車勸架，彼三人因而終止共同傷害之犯意，僅
    趨前拉扯，欲將乙○○與黃勝雄分開，而未與乙○○共同毆打黃勝雄，黃勝雄見
    對方人多，自覺情勢不妙，乃倉惶逃跑，詎乙○○猝然出手奪取丁○○所持鐵棍
    ，追逐黃勝雄至十餘公尺外，於光明街三十二號前追上黃勝雄時，乙○○對其持
    鐵棍敲擊人之頭部，恐將發生死亡之結果，依當時之客觀情狀，非無預見之可能
    ，其竟疏未注意及可能因此而發生死亡之結果，而基於普通傷害之故意，持鐵棍
    朝黃勝雄之左後腦側敲擊，黃勝雄受此一擊，致當場倒地昏迷，乙○○見黃勝雄
    受傷倒地後，旋即與丙○○、廖江洋、丁○○一起驅車離去，黃勝雄則因被毆打
    致受有左胸外側五Ｘ四公分皮下瘀血、左側枕顳部一‧五Ｘ一公分擦傷、左膝前
    三Ｘ二公分擦傷、右膝擦傷０‧五公分、左手後肘部二Ｘ一‧五公分擦傷、左側
    顳枕部十六公分線形骨折等傷害，並因外傷性顱內出血，經送醫急救無效，於同
    年十月四日十一時五十五分死亡。嗣於八十八年十月四日十一時許，乙○○在台
    中市○○路台中公園內為警循線查獲。
二、案經彰化縣警察局員林分局移送及臺灣彰化地方法院檢察署檢察官自動檢舉偵查
    起訴。
    理      由
一、右開事實，業據：
    (1)共同被告丙○○於警訊時供稱：「八十八年十月二日十七時許，我和廖江洋在
      乙○○家喝酒聊天，死者黃勝雄打行動電話給乙○○說要相聚喝酒，乙○○叫
      廖江洋打電話給丁○○，我等共四人，由廖江洋駕駛我所有車號ＬＳ─一五三
      六號之紅色自用小客車，乙○○坐前面，我坐左後座，丁○○坐右後座，乙○○和死者約在育英國小大門口，到達後，乙○○自行下車和黃勝雄言談，他倆
      是舊識的老朋友，但二人約談三分鐘左右，我看到乙○○和黃勝雄雙方在拉扯
      互毆，黃勝雄同車之友人四人，其中一人楊正次、綽號『馬沙』，下車勸架，
      我隨即在車上拿鋁製球棒（應係鐵管之誤），丁○○亦在車上拿一支鐵管約二
      尺長，因為黃勝雄車上有四人，我怕乙○○不敵，所以下車，我看到乙○○搶
      走丁○○手上之鐵管朝黃勝雄揮一棒，打中死者那裡我沒看清楚，黃勝雄即倒
      地不起，我就拉乙○○上車離開現場。」（第九六九二號偵查卷第三、四頁）
      ；共同被告丁○○於警訊時供稱：「：：：約在同日（指案發當日）十八時許
      ，在員林鎮○○街三十二號前遇上黃勝雄，乙○○叫丙○○（應係廖江洋之誤
      ）停車，說要與黃勝雄講話，說沒多久，他們二人就出手打起來。我們見情形
      就下車勸架，將他們拉開之後，乙○○隨即從我手中搶走鐵管用力的從黃勝雄
      頭部打了一下，黃勝雄即側臥馬路，我們即將乙○○拉上車回員林鎮○○路四
      一八號。」「乙○○（在我上車後）有告訴我們三人是要去打架，：：：」（
      第九六九二號偵查卷第七、八頁），於偵查中供稱：「丙○○找我時並沒說要
      做何事，快到育英國小時，乙○○吩咐我們說如果待會兒有打架的話，要我們
      下車，我上車時就發現在後座有一支棒球棒還有二支鐵棍，後來我聽到黃勝雄
      和乙○○在吵架，我就拿鐵棍，丙○○也拿鐵棍，廖江洋拿棒球棒下車，下車
      後發現只有黃勝雄與楊正次，所以我就在旁邊看，廖江洋也在旁邊看，丙○○
      就跟黃勝雄拉扯，但並沒有以棍子打黃勝雄，乙○○將我手中的棍子搶走，並
      持棍子打黃勝雄，黃勝雄倒地不能動後，我們就走了。」（第九六九二號偵查
      卷第四十頁），又供稱：「：：：到達現場後，乙○○就下車與死者（指黃勝
      雄）聊天，後來他們因金錢糾紛起爭執，就打了起來，我們三人就下車去勸架
      ，本來以為對方人很多，我跟丙○○拿鐵管，廖江洋拿鋁棒，後來發現死者並
      未帶人，我們就只有將他們二人拉開，而乙○○把我手中的鐵管搶走，：：：
      死者倒地之後，我們三人就拉乙○○離開現場。」（第九五三二號偵查卷第二
      十五頁）；另共同被告廖江洋於偵查中亦供稱：「：：：我們就坐丙○○開的
      車出去，在員林市區繞了一陣子，我坐後座，乙○○在前座，先到丁○○處載
      他，丁○○坐我旁邊、即右後座，乙○○在車上接到電話，有人約他在育英國
      小前集合，：：：，乙○○就叫我開車，他說對方認識丙○○，到了育英國小
      前停車後，乙○○下車，我聽到有人爭吵，就跟丙○○、丁○○二人說，他們
      二人就下車，我把車停好後也下車，我有看到丙○○與黃勝雄在拉扯，我與丁○○站在旁邊，：：：」等語在卷（第九六九二號偵查卷第三十九頁）。
    (2)證人楊正次於偵查中證稱：「當天是我開車載黃勝雄到育英國小等乙○○，我
      的車距吳伯浚的車大約十多公尺，乙○○車與吳伯浚車相距約十多公尺，黃勝
      雄與乙○○就走到吳伯浚車旁談話，談不到幾句話就吵架，我看見乙○○車內
      下來三人，我才過去，：：：黃勝雄不堪被毆打想逃離現場，被乙○○及另三
      名男子追了十多公尺，追到後乙○○持鐵棍敲擊黃勝雄頭部，黃勝雄倒地後，
      他們四人就走了。」（第九六九二號偵查卷第三十八頁），於原審調查中證稱
      ：「：：：我是有看到二、三支鐵棍及木棒（應係鋁棒之誤），：：：我眼力
      不好，看不清楚是何人持棍棒圍毆，但是四人沒錯。」「我們先到（育英國小
      ），黃勝雄下車打電話，：：，約過十分鐘，乙○○他們才到，：：，黃勝雄
      離我們二十公尺，：：，乙○○先下車，只說幾句話就吵架，：：：我即下車
      勸架，我們同往的另一部車則先離去，對方有三個人拿木棒（應係鋁棒之誤）
      和鐵棍下車，我上前維護黃勝雄，黃勝雄被三、四人追打，：：：，我跟在後
      面追，乙○○拿鐵棍往黃勝雄後腦打了一下黃勝雄即倒地，他們就跑了，：：
      」等情綦詳（原審卷第七十八頁─八十八年十二月二十九日訊問筆錄、第一０
      四頁─八十九年二月十六日訊問筆錄）。
    (3)證人吳伯浚、吳源鐘於偵查中亦一致證稱：「當天是黃勝雄找我們喝酒，我們
      就隨黃勝雄到育英國小等乙○○，到了育英國小前，黃勝雄車停在我們後方，
      乙○○車子後到，停在我們前方，黃勝雄先下車等乙○○，乙○○也下車走過
      來，兩人就在我們車前講話，說不到幾句就開始吵起來，從乙○○的座車下來
      三名男子，至於有幾支棍子就不能肯定，因為他們下車時我們就走了。」（第
      九六九二號偵查卷第三十七、三十八頁），於原審調查中復證述無異（原審卷
      八十九年一月十四日訊問筆錄），所證等情核與上開共同被告丙○○、丁○○
      、廖江洋所供及證人楊正次所證情節均符合。
    (4)被害人黃勝雄確因被毆打致受有左胸外側五Ｘ四公分皮下瘀血、左側枕顳部一
      ‧五Ｘ一公分擦傷、左膝前三Ｘ二公分擦傷、右膝擦傷０‧五公分、左手後肘
      部二Ｘ一‧五公分擦傷、左側顳枕部十六公分線形骨折等傷害，並因外傷性顱
      內出血致死亡，亦據檢察官督同法醫師相驗明確，復督同檢驗員驗斷甚詳，嗣
      又據法務部法醫研究所解剖被害人之屍體鑑定無誤，分別有相驗屍體証明書、
      驗斷書、照片、及法務部法醫研究所鑑定書附卷可稽，（相驗卷第二十五頁、
      第二十六至三十頁、第三十二至四十二頁、第四十五至五十二頁）。
    (5)被告乙○○與被害人黃勝雄互毆當時，自被告乙○○所搭自用小客車上面下來
      三名男子，除據證人楊正次、吳伯浚、吳源鐘一致證述在卷，已詳前述外，被
      告丁○○於偵查中亦據供明其上車時就發現在後座有一支球棒、兩支鐵棍，案
      發當時係由其與丙○○各持一支鐵棍、廖江洋另持球棒下車等語綦詳（第九六
      九二號偵查卷第四十頁、第九五三二號偵查卷第二十五頁），倘案發當時被告
      廖江洋未持球棒下車，衡情被告丁○○殊無於偵查中一再供陳廖江洋確曾持球
      棒下車之必要或理由，被告乙○○、丙○○所供案發當時僅丙○○與丁○○持
      棍下車，廖江洋未拿東西（指兇器）下車，或案發當時僅丁○○持鐵棍、丙○○持球棒下車，廖江洋未拿東西下車，或案發當時僅丁○○持鐵棍及丙○○持
      球棒下車，廖江洋並未下車云云，顯係意欲混淆真相而護被告廖江洋之詞，
      被告廖江洋所供案發當時其未下車或未持球棒下車云云，亦難謂屬實。
    (6)證人楊正次於警訊及偵查中雖曾證稱案發當時黃勝雄係遭被告乙○○等四人持
      球棒、鐵棍、或徒手圍毆；被告乙○○於警訊及偵查中亦供稱案發當時係其與
      丙○○、丁○○三人共同毆打黃勝雄云云。惟查：被告丙○○、丁○○固不
      諱言案發當時渠等曾持鐵棍或球棒下車，惟自警訊以迄本院調查審理中均堅詞
      否認曾共同毆打黃勝雄。依上開驗斷書及法務部法醫研究所鑑定書所載，被
      害人黃勝雄除左側顳枕部之十六公分線形骨折外，僅受有左胸外側五Ｘ四公分
      皮下瘀血、左側枕顳部一‧五Ｘ一公分擦傷、左膝前三Ｘ二公分擦傷、右膝擦
      傷０‧五公分、左手後肘部二Ｘ一‧五公分擦傷等五處堪謂輕微之外傷，該左
      側顳枕部十六公分之線形骨折，係被告乙○○持鐵管敲擊其左後腦側所致之傷
      ，殆無可爭議，而在被告丙○○、丁○○、廖江洋等人持兇器下車前，被害人
      黃勝雄與被告乙○○二人已互毆在先，其因與被告乙○○互毆以致受有胸側瘀
      血及膝、肘等處擦傷，應屬情理之常，謂被害人黃勝雄上開左胸外側、左側顳
  枕部、膝、肘等處之瘀血傷或擦傷，係其與被告乙○○互毆所受之傷，核與事
      實尚難認有所違背，倘謂該五處瘀血傷或擦傷，係被害人黃勝雄與被告乙○○
      互毆後，始為被告丙○○、丁○○、廖江洋等三人與乙○○徒手、甚或持球棒
      、鐵管共同圍毆所致，反而與情理不合。證人楊正次於警訊時證稱黃勝雄與
      乙○○互毆當時，乙○○一方從車內下來二名年輕人，其中一名手持球棒一直
      毆打黃勝雄頭部，他們三人打黃勝雄一人，致黃勝雄倒地不起（第九六九二號
      偵查卷第十一、十二頁），於偵查中證稱乙○○與黃勝雄爭吵後，那三名男子
      也徒手毆打黃勝雄，黃勝雄不堪被毆打想逃離現場，被乙○○及三名男子追了
      十多公尺（第九六九二號偵查卷第三十八頁），於原審調查中證稱其當時坐在
      車上，看到乙○○他們四人在打黃勝雄，其始下車，其看到二、三支鐵棍及木
      棒，他們當時在圍毆黃勝雄，其因眼力不好，看不清楚是何人持棍棒圍毆（原
      審卷第七十八頁─八十八年十二月二十九日訊問筆錄），核其於警訊、偵查、
      及原審調查中前後所證已有未符，嗣又據其證稱當時其坐在車上看到他們將死
      者圍起來，是否有出手打黃勝雄其沒看清楚，之前說圍毆是指他們四人將黃勝
      雄圍起來，其係看到他們在爭吵其始下車，先是乙○○與黃勝雄互毆，後來又
      下來三人，可能是對方人多，黃勝雄看到對方人多就跑，他們四人將黃勝雄圍
      起來的時候，那時並未打黃勝雄，他們追了十多公尺追到黃勝雄後，其只看到
      乙○○一人打黃勝雄等情至詳（原審卷第一四０頁─八十九年五月十日訊問筆
      錄）；被告乙○○嗣於原審調查中亦改稱案發當時僅其一人毆打黃勝雄（原審
      卷第七十六頁─八十八年十二月二十九日訊問筆錄），前後所供亦顯欠一致。
      此外又乏其他積極證據足認被告丁○○、廖江洋、丙○○等三人確曾與乙○○
      共同圍毆被害人黃勝雄，關於被害人黃勝雄係遭乙○○與丁○○、丙○○、廖
      江洋等四人共同圍毆此一情節，證人楊正次所證及被告乙○○所供自難遽予採
      信，應以共同被告丁○○於警訊時所供：乙○○在其上車後，曾告訴渠等三人
      是要去打架；及於偵查中所供：丙○○找伊時並沒說要做何事，快到育英國小
      時，乙○○吩咐渠等謂如果待會兒有打架的話，要渠等下車，伊上車時就發現
      在後座有一支棒球棒及二支鐵棍，後來伊聽到黃勝雄和乙○○在吵架，伊與丙○○即持鐵棍、廖江洋則持棒球棒下車，下車後發現對方只有黃勝雄與楊正次
      二人，是以伊和廖江洋即在旁觀看，丙○○則跟黃勝雄拉扯，但並未以棍子打
      黃勝雄，嗣乙○○將伊手中的棍子搶走，並持棍子打黃勝雄倒地後，渠等即驅
      車離去等情較屬實在。事證明確，前揭犯行，堪以認定。
二、按被告乙○○與被害人黃勝雄係屬舊識，案發前一日乙○○猶至黃勝雄處打牌，
    案發當日乙○○亦曾應黃勝雄之邀至黃某友人「林何文」住處小坐，案發當時雙
    方僅因細故引發互毆，衡情乙○○對黃勝雄尚難謂有何殺人或使人受重傷害之動
    機，於黃勝雄逃跑為乙○○追及時，乙○○亦僅持鐵管往黃勝雄之左後腦側敲擊
    一下，見黃勝雄倒地後並未再予毆擊即離去，益難認其於案發當時係基於殺人或
    使人受重傷之故意，被告乙○○應係因於睡眠失調及情緒失控，致基於普通傷害
    之犯意而毆擊被害人黃勝雄無疑，惟以約二尺長之堅硬鐵管敲擊人之頭部，可能
    致生死亡之結果，被告乙○○尚無從諉為不知，其對此一結果之發生，依當時情
    形，亦非無預見之可能，竟疏未注意及可能因此而發生死亡之結果，自不能不對
    因此而發生死亡之加重結果負擔刑責，核其所為，係犯刑法第二百七十七條第二
    項前段之傷害致人於死罪。
三、公訴意旨另以：被告乙○○、被害人黃勝雄二人發生互毆時，原在車內之丙○○
    、丁○○、廖江洋見狀，亦分別持球棒或鐵棍下車，與乙○○共同基於傷害之犯
    意，或徒手、或持棍一起毆打黃勝雄，並追逐黃勝雄至十餘公尺外，於黃勝雄逃
    至光明街三十二號前跌倒時，被告乙○○並奪取丁○○所持鐵棍，朝被害人黃勝
    雄之左後腦側敲擊，致被害人黃勝雄受有前述之傷害因而死亡，因認被告丙○○
    、丁○○亦涉有刑法第二百七十七條第二項之傷害致人於死罪嫌，（廖江洋部分
    業經本院前審判決無罪確定在案）。
四、公訴意旨認被告丙○○、丁○○涉有上開罪嫌，無非以被告丁○○於偵查中就上
    開事實供承在卷，核與證人楊正次所證情節大致相符，並有相驗屍體證明書、驗
    斷書、及法務部法醫研究所鑑定書附卷足憑為其依據。訊據被告丙○○、丁○○
    均堅決否認曾共同圍毆黃勝雄致被害人於死之犯行，同辯稱案發當時渠等係因恐
    對方人多才持棍棒下車，後來也只是將黃勝雄與乙○○二人拉開而已云云。
五、經查：(1)被告丙○○、丁○○等人於乙○○與黃勝雄互毆當時，雖曾持棍棒下車
    欲支援乙○○，惟見對方僅楊正次一人下車，乃終止共同毆打被害人之傷害犯意
    ，僅趨前與黃勝雄拉扯，而未共同圍毆被害人，被害人黃勝雄所受上開傷害，除
    左側顳枕部之十六公分線形骨折，係被告乙○○持鐵管敲擊其左後腦側所致之傷
    ，其餘等處之擦傷或瘀血傷，應係其與被告乙○○互毆所致之傷，並無積極證據
    足認被告丙○○、丁○○等人確有共同毆打被害人黃勝雄之犯行，已詳前論。(2)
    被害人黃勝雄見對方人多而逃跑當時，被告乙○○猝然搶取丁○○手中之鐵管，
    事出突然，乙○○持鐵管追打黃勝雄，亦難遽認被告丙○○、丁○○與乙○○間
    互有犯意之聯絡，於乙○○追及黃勝雄時，丁○○、丙○○二人就被告乙○○竟
    以所持鐵管敲擊黃勝雄頭部，並致被害人左側顳枕部十六公分線形骨折及外傷性
    顱內出血因而發生死亡之結果，依案發當時之情形，亦難謂係被告丁○○、丙○○二人所可能預見其將發生之結果。此外又查無其他積極證據足認被告丙○○、
    黃勝雄二人有檢察官所起訴之傷害致人於死之犯行，對被告丙○○、黃勝雄等二
    人自應為無罪之諭知。
六、原審對被告乙○○論罪科刑，固非無見，惟查本件被害人黃勝雄係被乙○○持鐵
    管敲擊其左後腦側始應聲倒地，事證甚明，已詳前述，原判決認被害人黃勝雄係
    被追到光明街三十二號前跌倒，乙○○方順勢奪取丁○○所持之鐵棍，朝黃勝雄
    之左後腦側敲擊致黃勝雄昏迷，就事實之認定尚有違誤，被告乙○○上訴意旨仍
    執陳詞空言指摘原判決不當，雖無理由，公訴人循告訴人之請求，略以本件被告
    乙○○等人所為應係基於殺人之犯意，及原審對被告乙○○量刑過輕等語指摘原
    判決關於乙○○部分不當，亦難謂有理由，惟原判決關於被告乙○○部分既有上
    述可議之處，本院仍應將原判決關於此部分撤銷改判，爰審酌被告乙○○與被害
    人黃勝雄平日之關係、及其犯罪之動機、手段、所生之危害、犯罪當時係在通宵
    未眠復鎮日接續飲酒、精神疲累致情緒失控之狀態等一切情狀，予以量處有期徒
    刑七年二月。扣案之鋁製球棒一支，雖係被告等人供犯傷害罪所預備之物，然並
    未持以傷害被害人，傷害罪亦不罰預備犯，爰不予宣告沒收；其餘二支案發當時
    被告等人所帶之鐵管則未扣案，為免將來執行上之困難，亦不予宣告沒收，均附
    此敘明。另關於被告丁○○、丙○○部分，原審以無證據足認被告丁○○、丙○○二人犯罪，而均為無罪之諭知，認事用法，經核均無不合，檢察官上訴意旨略
    以本件被告等人係基於殺人之犯意，原審疏未詳察云云，指摘原判決關於被告丁○○、丙○○部分不當，難謂有理由，應予駁回。
七、據上論斷，應依刑事訴訟法第三百六十八條，第三百六十九條第一項前段、第三
    百六十四條、第二百九十九條第一項前段，刑法第二百七十七條第二項前段，判
    決如主文。
本案經檢察官戊○○到庭執行職務。
中      華      民      國      九十二     年     七      月     十     日
                                臺灣高等法院臺中分院刑事第十庭
                                      審判長法  官  林  照  明
                                            法  官  王      銘
                                            法  官  蔡  名  曜
右正本證明與原本無異。
如不服本判決應於收受送達後十日內向本院提出上訴書狀，其未敘述上訴之理由者並
得於提起上訴後十日內向本院補提理由書（均須按他造當事人之人數附繕本）。
                                            書記官    錫  彬
中      華      民      國      九十二     年     七      月    十五    日
                            Ｒ


司法院資訊處製作；財團法人民間司法改革基金會備份。
